最高法院民事判決　　　　　　　　　　　　　　　　九十一年度台上字第五七六號
　　上　訴　人　乙　○
　　訴訟代理人　郭玉山律師
　　　　　　　　蕭麗琍律師
　　被 上訴 人　甲○○
　　法定代理人　唐茂福
右當事人間請求確認通行權存在事件，上訴人對於中華民國八十九年七月二十五日台
灣高等法院台南分院第二審判決（八十八年度上字第五一一號），提起上訴，本院判
決如左：
    主  文
原判決廢棄，發回台灣高等法院台南分院。
    理  由
本件上訴人主張：上訴人所有坐落台南市○區○○段一二三五地號土地（下稱一二三
五號土地）上即門牌台南市○○街二五八號房屋經營「阿萬亞鉛店」，因與公路無適
宜之聯絡，二十餘年來均通行該屋前被上訴人所有坐落同段一二三三地號土地（下稱
一二三三號土地）內如第一審判決附圖Ａ部分所示面積０‧００四九公頃土地（下稱
系爭土地），與對外聯絡。近被上訴人在該土地上放置廢舊貨車、大石板及大鐵桶，
並劃設停車位等，故意妨害上訴人之通行。又上訴人所有一二三五號土地為袋地，該
土地建築房屋之初，被上訴人同意以系爭土地作為法定空地，上訴人在該屋一樓經商
，該店貨車自有通行該法定空地，與對外聯絡之必要。系爭土地乃上訴人通行所必要
之範圍，自不容被上訴人放置障礙物，妨害其通行及營業等情，爰依民法第七百八十
七條規定，求為確認上訴人就被上訴人所有系爭土地有通行權存在，並命被上訴人將
該土地上之地上物清除，不得有妨害上訴人通行之行為之判決。
被上訴人則以：上訴人所有房屋使用，通行至北華街，被上訴人並未加以禁止，得自
由通行至公路，自無請求確認通行權之必要；如非通行被上訴人所有上開土地不可，
亦應以損害最少之範圍為限。系爭土地已經規劃為停車位供出租使用，上訴人除通常
之通行外，如欲擴大營業，得向被上訴人承租車位，或經被上訴人停車位以外之通道
通行等語，資為抗辯。
原審維持第一審所為上訴人敗訴之判決，駁回其上訴，係以：上訴人主張之事實，業
據其提出土地登記簿謄本、建物登記簿謄本及照片為證，並經第一審及原審勘驗現場
，制有現場圖可按。上訴人主張其所有一二三五號土地係屬袋地，堪信為真實。上訴
人所有一二三五號土地既為袋地，且僅能通行被上訴人所有一二三三號土地，始能對
外聯絡通行至公路，則其請求通行被上訴人所有系爭土地，固非無據。惟查被上訴人
所有一二三三號土地面積二百六十八平方公尺，八十八年七月之土地公告現值為每平
方公尺新台幣（下同）十萬元，每年應繳納地價稅高達八萬餘元，有地價稅課稅明細
在卷可稽。被上訴人將之規劃為汽車停車位出租收益，支應稅捐負擔，為其對該土地
之通常合理使用，而上訴人所有一二三五號土地面積僅三十五平方公尺，雖經營「阿
萬亞鉛店」，對外營業，惟按鄰地通行權為鄰地所有權之擴張，其目的僅在解決與公
路無適宜聯絡之土地之通行問題，並不在增進鄰地商業利益或解決鄰地營運上之問題
，依民法第七百八十七條第二項規定，應限於必要之程度，且應選擇對鄰地損害最少
之處所為之，故不能以其營商之需要，而不顧及鄰地之通常利用。審酌上訴人所主張
通行系爭土地位於其所經營店舖之正前方，直通北華街，所處位置在被上訴人所有一
二三三號土地中央，占該土地之五分之一，上訴人若通行該處所，至少減少被上訴人
四個停車位之出租利益，對於被上訴人之損害非輕，而被上訴人所主張上訴人可經由
停車位以外之通路，對外聯絡，即如八十九年五月二十九日複丈成果圖所示之道路，
除可保有被上訴人原先規劃之停車位外，且不影響上訴人一二三五號土地對外聯絡，
二者相較，上訴人所主張通行系爭土地，顯非對被上訴人損害最少之處所。上訴人雖
以被上訴人所劃之通路，位於上訴人隔壁店面門口，而隔壁店家及其客人之車輛皆停
在該通道上，抗辯該通道形同虛設云云，然按袋地通行權乃袋地所有權人（包括利用
權人）之權能，而通行之忍受義務，為周圍地所有人之法律上負擔，如有妨害其通行
，得除去其妨害。上訴人以上開情詞，否認被上訴人所主張方案之可行性，即無可採
。上訴人為追求其本身通街大衢之商業利益，任意擴張其權利，不顧被上訴人對其所
有土地之利用效益，主張被上訴人應將其屋前之一二三三號土地中央空地騰空，供其
個人貨車出入停放使用，並非係對被上訴人損害最少之處所，自難認其對之有袋地通
行權存在。上訴人雖另提出土地使用權證明書，主張被上訴人在該屋建築之初，提供
系爭土地作為該屋法定空地供其通行，已供通行數十年，為既成巷道云云，然系爭土
地縱為上訴人所有建物之法定空地，係作為防火間隔使用，依建築法第十一規定，亦
不得再作為主要通路之用。上訴人主張被上訴人提供該法定空地應供其通行云云，顯
屬誤會。又被上訴人所有一二三三號土地，並未經被上訴人同意捐獻為道路，依法完
成土地移轉登記手續，有土地登記簿謄本可稽；且上開土地使用權證明書所載，與同
意提供作為通路使用之意思表示有間，復據台南市政府工務局八九南工局使字第０二
九八三號函示：「該建物之法定空地為一三三號，其對外聯絡道路為基地面臨之既成
巷」等語觀之，上訴人謂系爭土地已成為既成巷道乙節，並非真實，亦不足採。綜上
所述，上訴人依民法第七百八十七條規定，請求確認其就被上訴人所有系爭土地有通
行權存在，並命被上訴人將該土地上之地上物清除，不得妨害其通行，為無理由，應
予駁回等詞，為其判斷之基礎。
按民法創設鄰地通行權之目的，在於發揮袋地之利用價值，使地盡其利，以增進社會
經濟之公益，有通行權人固應於通行必要之範圍內，擇其周圍地損害最少之處所，惟
何者為「損害最少之處所」，有時不易判定，於周圍地所有人有異議時，如通行權之
人請求就法院所認定周圍地之「損害最少之處所」予以判決，則審判長對其聲明應行
使闡明權，以確定其真意，如違背闡明之義務者，其訴訟程序即有重大瑕疵，基此所
為之判決，自屬違背法令。原審既認定上訴人所有一二三五號土地係屬袋地，僅能通
行被上訴人所有一二三三號土地，始能對外聯絡通行至公路，上訴人主張通行被上訴
人所有一二三三號土地內系爭土地，並非對被上訴人損害最少之處所，惟上訴人於原
審主張，第一審判決認定上訴人之袋地通行權，通行其店前直線之土地（指系爭土地
）不准，可曲線向左右通行，亦應確定通行範圍，否則，一旦再受阻，上訴人如何通
行？本案糾紛屬私權之範圍，自應由法院加以判決確定解決云云（見原審卷三二、三
三頁），則其上述主張之真意為何？是否請求確認就法院所認定鄰地損害最少處所之
範圍有通行權存在，為原聲明之減縮、擴張或變更？原審未推闡明確，遽以上開理由
，為上訴人敗訴之判決，即有違誤。上訴論旨，指摘原判決不當，求予廢棄，非無理
由。
據上論結，本件上訴為有理由，依民事訴訟法第四百七十七條第一項、第四百七十八
條第一項，判決如主文。
中      華      民      國    九十一    年      三      月    二十九    日
                              最高法院民事第二庭
                                  審判長法官  曾  桂  香
                                        法官  劉  延  村
                                        法官  劉  福  聲
                                        法官  黃  秀  得
                                        法官  陳  國  禎
      右正本證明與原本無異
                                              書  記  官
中      華      民      國    九十一    年      四      月      十      日
